臺灣基隆地方法院民事判決　九十一年度婚字第一五二號
　　原　　　告　　丙○○
　　複　代理人　　甲○○
　　送達代收人　　丁○○
　　被　　　告　　戊○○
　　複　代理人　　乙○○
右當事人間請求確認婚姻無效事件，本院判決如左：
    主    文
本訴原告之訴駁回。
本訴訴訟費用由本訴原告負擔。
確認反訴原告與反訴被告之婚姻關係存在。
反訴訴訟費用由反訴被告負擔。
    事    實
甲、原告即反訴被告方面：
壹、本訴部分
一、聲明： 確認原告與被告婚姻關係不成立。
二、陳述：
（一）民法第九百八十二條第一項規定：「結婚，應有公開儀式及二人以上之證人。
      」此為結婚應備之形式要件，又所謂結婚應有公開之儀式，係指結婚之當事人
      應行定式之禮儀，使不特定人得以共聞共見，認識其為結婚者而言，此有最高
      法院五十一年台上字第五五一號判例可參；又「結婚，有左列情形之一者，無
      效：一、不具備九百八十二條第一項之方式者。…」，此民法第九百八十八條
      訂有明文。
（二）本件原告與被告原為合法結婚之夫妻，然已於民國七十九年十二月廿二日依法
      向戶政機關為離婚之登記，是原告與被告間之婚姻關係已合法解消。嗣後雖於
      八十二年一月廿六日再向戶政機關為結婚之登記，惟是時原告與被告並無舉行
      公開之結婚儀式，是據首揭法條規定，原告與被告於八十二年間之結婚無效。
（三）按「不變更訴訟標的，而補充或更正事實上或法律上之陳述者，非為訴之變更
      或追加。」。民事訴訟法第二百五十六條定有明文。又按「……所謂確認婚姻
      不成立之訴，係主張無結婚之事實，而有婚姻之形式；至於婚姻無效之訴，則
      係主張有結婚之事實，而其行為無效而言。」、「……本件原審認定兩造根本
      未依民法第九百八十二條第一項規定舉行公開儀式，亦即無結婚之事實，僅在
      戶籍上為結婚之登記，而有婚姻之形式，核此情形係屬婚姻不成立，與結婚而
      不具備民法第九百八十二條第一項之方式應為無效者不同。」最高法院八十六
      年台上字第四八三號暨同法院七十八年台上字第二○一三號裁判要旨參照。查
      本件原告起訴主張兩造於民國八十二年三月廿四日以已於同年一月廿六日結婚
      為由，向戶政機關為結婚之登記，然是時兩造間並無舉行公開之結婚儀式，依
      民法第九百八十八條之規定應為無效。亦即原告主張兩造無結婚之事實，僅在
      戶籍上為結婚之登記，而有婚姻之形式，參照前揭最高法院裁判意旨，本件係
      屬婚姻不成立，為此爰更正訴之聲明如前，狀請鈞院鑒核，賜判如更正後訴之
      聲明。
貳、反訴部分：
一、聲明與陳述：否認反訴原告之主張，當時不是假離婚，當時是在王律師事務所簽
    的協議書，當事人應與證人不認識。證人黃雅玟在父母離婚時才九歲，她不知道
    （離婚）是當然的，悔過書與本件訴訟關。
參、證據：提出戶籍謄本一件、兩願離婚書影本一件
乙、被告即反訴原告：
壹、本訴部分：
一、聲明：原告之訴駁回。
二、陳述：
（一）依民法第九百八十二條之規定，經結婚登記者，推定為已結婚。又依民事訴訟
      法第二百七十七條之規定，當事人主張有利於己之事實者，應負舉證責任，原
      告主張兩造未舉行結婚之公開儀式而否認兩造婚姻之效力，自應負舉證之責任
      ，原告迄未舉證證明，應駁回其訴訟。且本件原來即是假離婚，原來之婚姻關
      係存在。
（二）之前原告欠別人很多錢，我的兄弟姊妹及許多親戚都借錢給他，後來他到大陸
      作生意，我怕他變心，所以我重新跟他辦結婚登記，他在大陸有了女人，又寫
      存證信函給我說他八十九年六月要回來，否則要給我兩千萬元，但他也沒有回
      來，所以拿六百萬補償我，要我到律師那裡寫離婚協議書。
（三）債務是原告先欠的，他跑路十幾天才回來，鄰居以為他被綁架，他的房子與車
      子都被他朋友估走，我跟親戚朋友借錢與標會才替他還債，每個月負擔的利息
      及負債要還三十幾萬，不得已才去作六合彩，後來又借了一筆錢讓原告去大陸
      做生意，假離婚是在事務所辦的，證人是律師找的，律師也不知道是假離婚。
貳、反訴部分：
一、聲明：確認反訴原告與反訴被告間婚姻關係存在。
二、陳述：
（一）按本件反訴原告與反訴被告原為合法結婚之夫妻，然因兩造間為脫免債務糾擾
      ，遂決定辦理通謀虛偽之兩願離婚，以達兩造各自處理其財務狀況之目的。次
      按民法第八十七條第一項前段規定：「表意人與相對人通謀而為虛偽意思表示
      者，其意思表示無效。」兩願離婚之行為亦屬以意思表示為要素，並基於意思
      表示而發生私法上權利義務變動效果之法律行為，則本件兩造互相故意而為非
      真意之兩願離婚，縱已於民國七十九年十二月二十二日依法向戶政機關為離婚
      之登記，然離婚登記僅係行政管理上之措施，不生變易私法上權利義務之效力
      。又無效之法律行為，係自始當然確定不生效力，並不能因行政機關之行政管
      理登記而使之有效（最高法院八十五年台上字第二九○一號判決意旨參照）。
（二）故兩造於民國七十九年十二月二十二日向戶政機關所為之離婚登記亦屬自始當
      然確定不生效力，而其婚姻關係亦自始當然確定存在，不生任何變動，合先敘
      明。
（三）查反訴被告辯稱伊與反訴原告所為離婚之合意並非通謀虛偽之假離婚，而係其
      無意承擔反訴原告自身因賭博所生債務而生之紛擾而合意離婚，並非如反訴原
      告起訴狀所稱之假離婚云云。然查，兩造間於民國七十九年十二月二十一日通
      謀虛偽假離婚，本係起因於反訴被告在外積欠鉅額債務，無力償還並因而離家
      數日躲避，債務人至家中追討，為免反訴被告自身債務而影響家庭正常生活，
      兩造遂決定通謀虛偽離婚並為離婚之登記，非如反訴被告所辯稱伊與反訴原告
      所為離婚之合意，係因其無意承擔反訴原告自身因賭博所生債務而生之紛擾而
      合意離婚。況反訴原告真有賭博之情形實因於民國七十九年至九十年間為幫助
      反訴被告早日清償所積欠之鉅額債務本息，而不得已謀以經營大家樂、六合彩
      等賭博行為來獲取較高之收入，果如反訴被告所辯稱反訴原告積欠鉅額債務皆
      因被告個人之賭博惡習，實令人感嘆反訴被告全不念糟糠之妻為伊所忍受之種
      種生活之困頓，反僅因另結新歡，圖謀結束婚姻關係而捏造不實之辯詞，著實
      令反訴原告不勝欷噓！。
（四）次查，反訴被告辯稱就反訴部分反訴原告應舉證證明兩造間所為離婚合意係通
      謀虛偽，亦即應由當初離婚協議書上之證人來證明兩造間之離婚合意並非真實
      ，非能謹以蔡萬明、蔡淑妙及黃雅玟等非離婚協議書上之證人來證明等語。唯
      查，反訴原告所提證人蔡萬明及蔡淑妙均與有兩造生活密切之親屬關係，而兩
      造間是否真有兩願離婚之內心真意，當屬僅與兩造生活密切之人知之甚詳。況
      兩造均表示離婚協議書上之證人僅係辦理離婚協議之律師事務所臨時找來之證
      人，渠等均不認識離婚協議書上之證人，由此益證，離婚協議書上之證人充其
      量僅能於形式上證明兩造是否確已簽署離婚協議書，並無法知悉兩造內心是否
      確有離婚之真意。從而反訴原告所提證人蔡萬明及蔡淑妙等與兩造生活關係密
      切之親屬來證明兩造確無離婚之內心真意，當屬已盡民事訴訟法第二百七十七
      條規定之舉證責任。又證人黃雅玟乃兩造所生之長女，雖於七十九年間兩造辦
      理離婚時年僅九歲，而無法知悉何謂離婚之意義，然其陳述伊從未聽聞兩造間
      曾有過離婚之事實，並表示兩造一直住在一起。由此益證，證人黃雅玟雖無法
      知悉何謂離婚之意義，然依其證述亦可推論兩造從無離婚之事實，否則何有已
      離婚之人卻仍同居於一家長達十餘年之久之理。
（五）第查，反訴被告曾於八十七年九月二十六日書立悔過書（於九十一年九月五日
      庭呈，並經反訴被告指證無誤）表示不會再有類似於外遇之行為等語。考其書
      立悔過書之日期係八十七年九月二十六日，若兩造間果真有離婚之合意且因而
      於七十九年十二月二十二日辦理離婚登記，又何須顧慮反訴原告對於反訴被告
      類似於外遇之行為之感受，又為何一再在悔過書中稱呼反訴原告為「老婆」（
      悔過書內容第三行及第八行參照），顯見反訴被告主觀上亦認為兩造間之離婚
      實係通謀虛偽之假離婚至明。
（六）末按，就法理言，不論兩造間是否另有關於協議書之財務糾葛可能另訴請求，
      亦不論兩造間之感情是否確已無法維持，本件訴訟並非請求裁判離婚，僅係請
      求確認兩造間婚姻關係存在，而與民法第一千零五十二條之規定無關。就情理
      言，反訴原告為了小孩的完整家庭生活利益而努力維持婚姻關係，其情可佩；
      反觀反訴被告卻僅為貪圖個人在大陸經商享樂而不顧反訴原告與小孩在台灣為
      為其解決債務問題而四處奔走，其情可嘆。綜上所述，懇請明鑒，賜為如反訴
      。
參、證據：兩造八十二年一月二十六日之結婚證書影本一件、兩造九十年七月十日之
    兩離婚書影本一件、原告寄發之存證信函影本一件、原告之悔過書影本一件、相
    片四張為證。
丙、本院依職權訊問證人蔡淑妙、蔡萬明（被告之父）、黃雅玟（兩造之女）。
    理      由
壹、程序方面：
    按「不變更訴訟標的，而補充或更正事實上或法律上之陳述者，非為訴之變更或
    追加。」。民事訴訟法第二百五十六條定有明文。本件本訴原告以確認結婚無效
    起訴，嗣於言詞辯論終結前改以確認兩造之婚姻關係不成立，合予前揭規定，應
    予准許。
貳、本訴部分：
一、本件原告起訴主張兩造七十九年十二月二十二日離婚，於八十二年一月二十六日
    再向戶政事務所為結婚之登記，惟當時並未舉行公開之儀式，依民法第九百八十
    二條之規定，婚姻關係不成立等語。被告則對原告之主張並不爭執，惟辯稱於七
    十九年之離婚，係為逃避債務而為之假離婚，兩造之婚姻關係仍然存在等語。
二、經查，兩造於八十二年一月二十六日之結婚登記，並未舉行公開之儀式，業據證
    人蔡淑妙、蔡萬明證述在卷，原告此部分之主張可信為真實。惟兩造於七十九年
    十二月二十二日之離婚登記，兩造並無離婚之真實，係為逃避債務所為之假離婚
    ，亦據證人蔡淑妙、蔡萬明證述在卷，而兩造之女黃雅玟亦到場證稱：「不知道
    他們以前有離過婚．．．我父母都住在一起，他們吵架大多是為了錢，現在是為
    了爸爸有女朋友才又吵架」等語，衡諸常情，若兩造確已離婚，則兩造之女黃雅
    玟十餘年來長期與兩造共同生活，豈有不知之理，足證被告所辯當時是假離婚堪
    予採信。
三、按兩願離婚應以書面為之，有二人以上證人之簽名並應向戶政機關為離婚之登記
    。民法第一千零五十條定有明文。亦即兩願離婚須有離婚之合意，並依前揭規定
    之要件為之始生效力。而表意人與相對人通謀而為虛偽意思表示者，其意思表示
    無效。復為民法第八十七條第一項前段所明定。本件兩造於七十九年十二月二十
    二日之離婚係無離婚真意，意思欠缺之假離婚，於當事人間自不生離婚之效力。
    從而兩造於八十二年一月二十六日之離婚登記，雖因兩造間無結婚之行為而不成
    立結婚之法律效果，但兩造原有之婚姻關係因七十九年間之兩願離婚無效而並未
    消滅，故兩造間原來之婚姻關係仍未消滅，從而原告請求確認兩造之婚姻不成立
    ，為無理由，應予駁回。
參：反訴部分：
一、本件反訴原告起訴請求確認兩造之婚姻關係存在，反訴被告則以兩造於七十九年
    間之離婚登記，係符合兩造真意之離婚，八十二年間之結婚登記則因未舉行公開
    儀式，該次結婚為不成立等語抗辯。經查，兩造間於八十二年間之結婚登記，雖
    然無效，然兩造於七十九年間之離婚係兩造通謀虛偽意思表示，無離婚真意之假
    離婚，已如前述，從而兩造之婚姻關係，繼續存在，已可認定。
二、綜上所述，兩造間婚姻關係並未消滅，反訴原告請求確認兩造之婚姻關係存在為
    有理由，爰判決如主文三項所示。
肆、據上論結，原告之訴為無理由，反訴原告之訴為有理由，爰依民事訴訟法第七十
    八條，判決如主文。
中　　　華　　　民　　　國　　九十一　　年　　　九　　　月　　二十三　　日
~B臺灣基隆地方法院民事庭
~B法　　　官　蔡聰明
右正本證明與原本無異
如對本判決上訴，須於判決送達後廿日內向本院提出上訴狀
中　　　華　　　民　　　國　　九十一　　年　　　九　　　月　　二十三　　日
~B法院書記官　韓經綸
